臺灣彰化地方法院彰化簡易庭民事判決
109年度彰簡字第677號
原      告  凱基商業銀行股份有限公司


法定代理人  魏寶生  


訴訟代理人  邱薪瑋  
            王志堯  
            陳佳任  
被      告  洪文斌  
            洪李金容
            洪翠蓮  
            洪翠靜  
            洪翠玉  
上列當事人間請求代位分割遺產事件，本院於民國110年3月23日
言詞辯論終結，判決如下：
    主    文
被告及被代位人蘇洪翠雅就被繼承人洪國顯所遺坐落彰化縣○○鄉
○○段○○○○地號土地（權利範圍：公同共有三○○分之四十八），准
予按如附表一所示之應繼分比例分割為分別共有，應有部分如附
表一所示。
訴訟費用由兩造按附表二所示比例負擔。
    事實及理由
一、按因繼承回復、遺產分割、特留分、遺贈、確認遺囑真偽或
    繼承人間因繼承關係所生請求事件，得由主要遺產所在地之
    法院管轄；家事事件之管轄，除本法別有規定外，準用非訟
    事件法有關管轄之規定；非訟事件法未規定者，準用民事訴
    訟法有關管轄之規定；因不動產之物權或其分割或經界涉訟
    者，專屬不動產所在地之法院管轄，家事事件法第70條第2
    款、第5條、民事訴訟法第10條分別定有明文。查本件為代
    位遺產分割訴訟，本院經依職權調閱被繼承人洪國顯遺產稅
    核定通知書，查得其遺有坐落彰化縣○○鄉○○段0000地號、應
    有部分300分之48；同段1645地號、應有部分全部之土地（
    下合稱系爭土地，分則以各地號土地稱之），系爭土地均位
    在本院轄區，揆諸前開規定，得由主要遺產所在地法院即本
    院為管轄，合先敘明。
二、被告經合法通知，均未於言詞辯論期日到場，核無民事訴訟
    法第386條所列各款情事，爰依原告之聲請，由其一造辯論
    而為判決。
三、原告主張：原告（原名萬泰商業銀行股份有限公司）係被代
    位人蘇洪翠雅之債權人，對其有新臺幣（下同）45,235元及
    其利息之債權。查被繼承人洪國顯於民國103年2月1日死亡
    後，遺有系爭土地，嗣系爭1645地號土地於103年12月17日
    經共有人繼承分割登記由被告洪李金容單獨取得，另系爭16
    35地號土地（下稱系爭遺產）則由蘇洪翠雅及被告於103年2
    月1日共同繼承，應有部分如附表一所示，並於106年3月8日
    登記。因系爭遺產迄今無法達成分割之協議，且無不能分割
    之情形，因蘇洪翠雅怠於行使分割遺產之權利，原告為保全
    債權，爰依民法第242條、第1148條、第824條第2項、第116
    4條之規定提起本訴等語。並聲明：如主文第1項所示。
四、被告均未於言詞辯論期日到場，亦未提出書狀作何聲明或陳
    述。
五、得心證之理由：
（一）原告主張其對被代位人蘇洪翠雅有債權存在，迄未獲清償
      ，而其被繼承人洪國顯已於103年2月1日死亡，被告及被
      代位人蘇洪翠雅為其繼承人，均未拋棄繼承，亦未分割遺
      產等情，業據其提出臺灣南投地方法院債權憑證、繼續執
      行紀錄表、土地謄本、地籍異動索引、調件明細表、本院
      民事執行處函等為證，並經本院分別向彰化縣彰化地政事
      務所、財政部中區國稅局南投分局調取土地登記申請書、
      登記清冊、繼承系統表、戶籍謄本、財政部中區國稅局遺
      產稅免稅證明書、切結書、遺產稅核定通知書等資料核閱
      屬實，且被告已於相當時期受合法之通知，而於言詞辯論
      期日不到場，亦未提出準備書狀爭執，依民事訴訟法第43
      6條第2項、第280條第3項前段準用同條第1項前段之規定
      ，視同自認，堪信為真。
（二）按債務人怠於行使其權利時，債權人因保全債權，得以自
      己之名義，行使其權利。但專屬於債務人本身者，不在此
      限，民法第242條定有明文。故債權人得代位行使債務人
      權利之要件，須債務人已負給付遲延責任，並怠於行使其
      權利，債權人有保全其債權之必要者，即得代位行使債務
      人之權利。且其得代位行使之債務人之權利，只須非專屬
      於債務人本身，不論實體上權利或訴訟上之權利，均無不
      可。又按民法第242條但書所謂「專屬於債務人本身者」
      ，是指「行使的專屬權」，即不得由他人自由行使之專屬
      權，例如繼承或遺贈之承認或拋棄、禁止扣押之權利。而
      遺產分割請求權，在性質上是以人格上之法益為基礎之權
      利，亦即是在繼承之事實發生以後，基於繼承權而發生，
      債務人因繼承取得之財產，一旦行使遺產分割請求權，可
      供清償債務人之債務，為實踐債權之保全及實現的功能，
      並權衡此時債務人未行使權利，在未侵犯債務人的人格自
      由情形下，應肯認債權人得代位行使。再按民法第1151條
      規定繼承人有數人時，在分割遺產前，各繼承人對於遺產
      全部為公同共有。故繼承人對於個別遺產，於分割遺產前
      ，並無應有部分，各繼承人顯非得按其應繼分之比例予以
      處分或行使權利。若債務人有怠於辦理遺產分割情形，債
      權人為保全債權，即得代位債務人提起分割遺產訴訟，待
      遺產分割完畢，再就債務人分得之特定財產強制執行取償
      ，以達保全其債權之目的。查原告對被代位人蘇洪翠雅仍
      有未受償債權存在，且系爭遺產為被繼承人洪國顯之現存
      遺產，被代位人蘇洪翠雅與被告均係基於繼承之法律關係
      ，繼承系爭遺產而為公同共有人，而系爭遺產並無不能分
      割之情形，亦無公同共有存續期間或分管契約之約定，因
      蘇洪翠雅怠於行使分割遺產之權利，致原告無法進行拍賣
      程序換價受償，則原告主張其得代位蘇洪翠雅請求就系爭
      遺產予以分割，為有理由，應予准許。
（三）再按繼承人有數人時，在分割遺產前，各繼承人對於遺產
      全部為公同共有；繼承人得隨時請求分割遺產。但法律另
      有規定或契約另有訂定者，不在此限；公同共有物分割之
      方法，除法律另有規定外，準用關於共有物分割之規定；
      共有物之分割，依共有人協議之方法行之；分割之方法不
      能協議決定者，法院得因任何共有人之聲請，命以原物分
      配於各共有人，或原物分配顯有困難時，得變賣共有物以
      價金分配於各共有人，民法第1151條、第1164條、第830
      條第2項、第824條第1項、第2項分別定有明文。次按遺產
      之公同共有係以遺產之分割為其終局目的，而以公同共有
      關係為暫時的存在。在公同共有遺產分割自由之原則下，
      民法第1164條規定，繼承人得隨時請求分割遺產，該條所
      稱之「得隨時請求分割」，依同法第829條及第830條第1
      項規定觀之，自應解為包含請求終止公同共有關係在內，
      俾繼承人之公同共有關係歸於消滅而成為分別共有，始不
      致與同法第829條所定之旨趣相左，庶不失繼承人得隨時
      請求分割遺產之立法本旨（參見最高法院93年度台上字第
      2609號民事判決意旨）。又繼承人如欲終止其間之公同共
      有關係，惟有以分割遺產之方式為之，而將遺產之公同共
      有關係終止改為分別共有關係，性質上屬分割遺產方法之
      一。本件原告代位蘇洪翠雅將系爭遺產之公同共有關係改
      為分別共有，無損各共有人之利益，各共有人對於所分得
      之應有部分均得自由單獨處分、設定負擔，可避免公同共
      有關係久延致影響彼此權益，實對各共有人較為有利。是
      本院考量系爭遺產，各繼承人應繼分比例如附表一所示，
      並已辦妥公同共有之繼承登記，如以應繼分比例將上開土
      地予以分割為分別共有，顯然各繼承人之利益相當，更可
      兼顧各繼承人之公平性，且於分割方法上亦無顯著困難或
      不利於經濟上效用之處，故原告主張就上開土地之分割方
      法以附表一所示之應繼分比例分割為分別共有，洵屬妥適
      。
六、綜上所述，原告依民法第242條、第1164條等規定，代位蘇
    洪翠雅訴請將系爭遺產按如附表一之應繼分比例分割為分別
    共有，應有部分如附表一所示，為有理由，應予准許，爰判
    決如主文第1項所示。
七、末按因共有物分割、經界或其他性質上類似之事件涉訟，由
    敗訴當事人負擔訴訟費用顯失公平者，法院得酌量情形，命
    勝訴之當事人負擔其一部，民事訴訟法第80條之1定有明文
    。而各繼承人均得隨時請求分割遺產，且裁判分割遺產乃形
    成訴訟，法院決定遺產分割之方法時，應斟酌何種分割方法
    較能增進共有物之經濟效益，並兼顧全體繼承人之利益，以
    決定適當之分割方法，不受原告聲明之拘束，亦不因何造起
    訴而有不同。又代位分割遺產之訴，係由原告以自己名義主
    張代位權，以保全債權為目的而行使債務人之遺產分割請求
    權，原告與被告之間實屬互蒙其利。是以，原告代位被代位
    人提起本件分割遺產之訴雖有理由，惟本院認關於訴訟費用
    之負擔，以由原告及被告依附表二所示之比例負擔，較屬公
    允，爰諭知訴訟費用之負擔如主文第2項所示。
八、訴訟費用負擔之依據：民事訴訟法第80條之1、第85條第1項
    但書。
中    華    民    國   110    年    4     月    8     日
                  臺灣彰化地方法院彰化簡易庭
                      法  官  李欣恩
以上正本係照原本作成。　　　　　　　　　　　
如不服本判決，應於送達後20日內，向本院提出上訴狀並表明上
訴理由，如於本判決宣示後送達前提起上訴者，應於判決送達後
20日內補提上訴理由書（須附繕本）。
中　　華　　民　　國　　110 　年　　4 　　月　　8 　　日
                      書記官  石坤弘

附表一：
編號 姓名 應繼分比例 分割後之應有部分  1 洪文斌 6分之1 6分之1  2 洪李金容 6分之1 6分之1  3 洪翠蓮 6分之1 6分之1  4 蘇洪翠雅 6分之1 6分之1  5 洪翠靜 6分之1 6分之1  6 洪翠玉 6分之1 6分之1 

附表二：
編號 姓名 訴訟費用負擔比例  1 原告 6分之1  2 洪文斌 6分之1  3 洪李金容 6分之1  4 洪翠蓮 6分之1  5 洪翠靜 6分之1  6 洪翠玉 6分之1